---
title: "Modelamiento del Índice de Privación Económica promedio en Chicago (2014) utilizando regresión espacial"
format: html
bibliography: Referencias.bib
editor: visual
---

```{r}
#| include: false

knitr::opts_chunk$set(
  fig.width = 17,
  fig.height = 10,
  dpi = 300,
  out.width = "120%"
)
```

**Objetivo general:** Modelar el Hardship Index a partir de un modelo de regresión espacial.

-   **Objetivos especificos:**

    1.  Realizar un análisis exploratorio que permita evidenciar el comportamiento del **Índice de Privación Económica promedio** en Chicago para el año 2014.

    2.  Desarrollar un modelo de regresión auxiliar para preseleccionar las variables explicativas, el cual se acompañe de la verificación de supuestos distribucionales y de varianza en los residuos.

    3.  Seleccionar la matriz $W$ más adecuada para la corrección de autocorrelación espacial y ajustar el modelo para el **Índice de Privación Económica promedio** en Chicago para el año 2014.

La base de datos trabajada corresponde a *Chicago Health and Socio-Economics* [@geoda_chicago_data], la cual contiene indicadores de salud pública y socio-economicos para las 77 áreas comunitarias de Chicago. Originalmente esta base incluye 86 variables y 77 observaciones.

En este trabajo se excluyen las variables de salud pública junto, debido a que los datos que contienen son de 2012 y no tienen su actualización para el 2014, fecha de la que son extraidos los datos de los indicadores socio-economicos. De tal manera las variables son:

| Variable   | Descripción                                        |
|------------|----------------------------------------------------|
| ComAreaID  | Identificador del área comunitaria                 |
| community  | Nombre del área comunitaria                        |
| TRACTnt    | Identificador del tracto censal                    |
| shape_area | Área del polígono                                  |
| shape_len  | Perímetro del polígono                             |
| Pop2014    | Población en 2014                                  |
| PopM       | Población masculina en 2014                        |
| PopF       | Población femenina en 2014                         |
| Under5     | Población de 0 a 5 años en 2014                    |
| Under18    | Población de 0 a 18 años en 2014                   |
| Over21     | Población mayor de 21 años en 2014                 |
| Over65     | Población mayor de 65 años en 2014                 |
| Wht14      | Población blanca en 2014                           |
| Blk14      | Población afroamericana en 2014                    |
| AI14       | Población indígena americana en 2014               |
| AS14       | Población asiática en 2014                         |
| NHP14      | Población nativa hawaiana en 2014                  |
| Oth14      | Población de otras razas en 2014                   |
| Hisp14     | Población hispana en 2014                          |
| PopMP      | Proporción de hombres en la población total (2014) |
| PopFP      | Proporción de mujeres en la población total (2014) |
| Under5P    | Proporción de menores de 5 años                    |
| Under18P   | Proporción de menores de 18 años                   |
| Over18P    | Proporción de mayores de 18 años                   |
| Over21P    | Proporción de mayores de 21 años                   |
| Over65P    | Proporción de mayores de 65 años                   |
| Wht14P     | Proporción de población blanca                     |
| Blk14P     | Proporción de población afroamericana              |
| Hisp14P    | Proporción de población hispana                    |
| Property_C | Número de delitos contra la propiedad              |
| PropCrRt   | Tasa de delitos contra la propiedad                |
| Violent_C  | Número de delitos violentos                        |
| VlntCrRt   | Tasa de delitos violentos                          |
| PerCInc14  | Ingreso per cápita                                 |
| Pov14      | Número de personas en pobreza                      |
| ChildPov14 | Número de niños en pobreza                         |
| NoHS14     | Adultos sin diploma de secundaria                  |
| HSGrad14   | Graduados de secundaria                            |
| SmClg14    | Personas con algo de educación universitaria       |
| ClgGrad14  | Personas con título universitario                  |
| LaborFrc   | Personas en la fuerza laboral                      |
| Unemp14    | Personas desempleadas                              |
| SESave     | Índice socioeconómico promedio                     |
| COIave     | Índice de oportunidad infantil promedio            |
| HISave     | Índice promedio de dificultad económica            |

Es importante resaltar que para evitar problemas de multicolinealidad causados por tomar la variable en su valor original y su proporción, se tomó la decisión de solo mantener la segunda de estas presentaciones.

A continuación se presentan las librerias requeridas y la base de datos con las modificaciones necesarias.

**Carga de librerias**

```{r}
#| message: false
#| warning: false
library(ppcor)
library(car)
library(lmtest)
library(foreign)
library(dplyr)
library(skedastic)
library(performance)
library(nortest)
library(glmnet)
library(GGally)
library(betareg)
library(ade4)
library(spdep) 
library(RANN)
library(sp) 
library(sf)
library(tripack) 
library(RColorBrewer)
library(epitools) 
library(DCluster)
library(MASS)
library(R2WinBUGS)
library(dispmod)
library(SpatialPack)
library(nlme)
library(mgcv)
library(CARBayes)
library(dbscan)
```

**Base de datos modificada**

```{r}
datos = read.dbf("C:/Users/laura/Downloads/comarea/ComArea_ACS14_f.dbf")
datos1 = datos %>% dplyr::select(-c(BirthRate,FertRate,LoBirthR,PrenScrn,PretBrth,
                                   TeenBirth,Assault,BrstCancr,CancerAll,Colorect,
                                   DiabetM,FirearmM,InfntMR,LungCancer,ProstateC,
                                   Stroke,ChlBLLS,ChlLeadP,GonorrF,GonorrM,Tuberc, 
                                   PopMP, PopFP, Under5, Under18, Over18, Over21, 
                                   Over65, Wht14,Blk14, AI14, AS14, NHP14, 
                                   Oth14,Hisp14, Pov50, Pov125, Pov150,
                                   Pov185, Pov200, field_37, Pop2012))

datos2 = datos %>% dplyr::select(-c(BirthRate,FertRate,LoBirthR,PrenScrn,PretBrth,
                                   TeenBirth,Assault,BrstCancr,CancerAll,Colorect,
                                   DiabetM,FirearmM,InfntMR,LungCancer,ProstateC,
                                   Stroke,ChlBLLS,ChlLeadP,GonorrF,GonorrM,Tuberc, field_37, Pop2012))

datosmod1 = datos1[-c(1:5)]
datosmod2 = datos2[-c(1:5)]
```

## Selección de variables

Para la selección de variables se hizo uso del stepwise forward y de la regularización Lasso. El primero de ellos parte del modelo nulo y construye el modelo final apartir de una métrica de validación; y el segundo incluye una penalización que fuerza que algunos coeficientes de los predictores tiendan a cero.

### Stepwise forward:

```{r}
#| message: false
#| warning: false
#| results: hide
#:: Modelo completo:
modcomp = lm(HISave ~. , data = datosmod2)

#:: Modelo con intercepto:
modnull = lm(HISave ~1 , data = datosmod2)

#:: Utilizando el criterio forward:
forwardmod = step(modnull, scope = list(lower = modnull, upper = modcomp), 
                  direction = "forward")

```

De tal forma el modelo obtenido es:

```{r}
summary(forwardmod)
```

### Regularización Lasso

Para este metodo se divide en dos matrices el conjunto de datos; $X$ que contiene las variables explicativas y $Y$ que incluye la variable respuesta, a partir de este se hace la elección lambda correspondiente, observe que:

```{r}
#:: Designación matrices
X = as.matrix(datosmod1[, -37])
Y = datosmod1$HISave

#:: Calculo de lambda
cv_lasso = cv.glmnet(X, Y, alpha = 1)
plot(cv_lasso)
```

De tal forma el modelo obtenido con el lambda con menor MSE es:

```{r}
Lassomodmin = lm(HISave ~ PopChng + Under18P + Over65P + 
                   Wht14P + AI14P + AS14P + Oth14P + PerCInc14 +
                   NoHS14 + ClgGrad14 + Pov185P + Pov200P + COIave +
                   Hlitave, data = datosmod1)
summary(Lassomodmin)
```

Y el modelo obtenido con el lambda a una desviación estándar es:

```{r}
Lassomod1se = lm(HISave ~ PopChng + Under18P + AI14P +
                   Oth14P + NoHS14 + ClgGrad14 + Pov200P + COIave
                 , data = datosmod1)
summary(Lassomod1se)
```

## Correlación y multicolinealidad

Para cada uno de los conjuntos de variables elegidas se realizará un *pairplot* y se calculará el *Factor de Inflación de Varianza* (VIF) para determinar la multicolinealidad. El conjunto de variables seleccionado para cada uno de los métodos es:

### Stepwise forward

```{r}
df1 = datosmod2 %>% dplyr::select(c(Pov200P, ClgGrad14, COIave, Oth14, Hlitave, AI14P, Pov125P, Pov185P, AS14P, Under18P, Over65P, PopChng))
```

Con respecto al pairplot se detectan algunas correlaciones altas $(> 0.7)$ entre las que se encuentran:

-   ***Pov200P*** **- *COIave*:** Con una correlación de $-0.871$.

-   ***Pov200P - Pov125P y Pov200P - Pov185P:*** La primera con una correlación de 0.995 y la segunda con $0.997$.

-   ***Pov125P - COIave y Pov185P - COIave:*** Con una correlación de $-0.830$ y $-0.868$ respectivamente.

-   ***Under18P - COIave:*** Con una correlación de $-0.755$.

-   ***Pov185P - Pov125P:*** Con una correlación de $0.970$.

Es fácil notar que la mayoría de las correlaciones ocurren entre proporciones de pobreza que acumulen cierta cantidad de ingreso, lo cual es esperable, pues las variables se almacenan entre ellas.

Las correlaciones obtenidas nos dejan con cierto indicio de multicolinealidad que será verificado por medio del VIF.

```{r}
ggpairs(df1)
```

Evaluando el VIF se rectifica la sospecha que se tenia de multicolinealidad grave, pues se tienen valores de $VIF > 10$.

```{r}
vif(forwardmod)
```

### Regularización Lasso

*Para el lambda mínimo:*

```{r}
df2 = datosmod1 %>% dplyr::select(c(PopChng, Under18P, Over65P, Wht14P, AI14P, AS14P, Oth14P, PerCInc14, NoHS14, ClgGrad14, Pov185P, Pov200P, COIave, Hlitave))
```

Con respecto al pairplot, al igual que en el caso anterior, se observan valores altos en la correlación. En estos se encuentran:

-   ***COIave - Under18P:*** Con una correlación del $-0.755$.

-   ***ClgGrad14 - PerCinc14:*** Con una correlación de $0.954$.

-   ***Pov200P -*** ***Pov185P:*** Con una correlación de $0.997$.

-   ***Pov185P - COIave y Pov200P - COIave:*** Con una correlación de $-0.868$ y $-0.871$ respectivamente.

Correlaciones que nuevamente puede inducir a resultados de multicolinealidad altos.

```{r}
ggpairs(df2)
```

Evaluando el VIF afirmamos la sospecha y se afirma la presencia de multicolinealidad alta.

```{r}
vif(Lassomodmin)
```

*Para el lambda a una desviacion estándar:*

```{r}
df3 = datosmod1 %>% dplyr::select(c(PopChng, Under18P, AI14P, Oth14P, NoHS14, ClgGrad14, Pov200P, COIave))
```

Con respecto al pairplot se detectan las siguientes correlaciones altas:

-   ***COIave - Under18P:*** Con una correlación de $-0.755$.

-   ***COIave - Pov200P:*** Con una correlación de $-0.871$.

***Nota:*** Es importante observar que en cada uno de los métodos utilizados parala selección de variables se obtuvieron estas parejas.

```{r}
ggpairs(df3)
```

Evaluando el VIF, observamos que no se tienen multicolinealidad alta, sin embargo, si se tiene presencia de multicolinealidad moderada.

```{r}
vif(Lassomod1se)
```

## Modelo regresión auxiliar inicial

Debido a que nuestra variable respuesta posee un rango limitado entre 0 y 100 al tratarse de un índice, se tomó como alternativa inicial utilizar un modelo de Regresión Beta utilizando las covariables seleccionadas anteriormente a partir del modelo de Regresión Lineal múltiple. A continuación reescalamos la variable para utilizarla adecuadamente, de donde su rango estará en los valores entre 0 y 1.

```{r}
datosmod1$HISaveP <- datosmod1$HISave/100
```

De este modo, realizando el ajuste obtenemos que:

```{r}
mod.beta = betareg::betareg(HISaveP ~ PopChng + Under18P + AI14P +      
                              Oth14P + NoHS14 + ClgGrad14 + Pov200P + COIave
                            , data = datosmod1) 
summary(mod.beta)
```

Se destacan las complicaciones numéricas implicadas detrás de realizar el ajuste a partir de una Regresión Beta, haciendo la recomendación adicional de trabajar bajo un modelo Gaussiano restringido. Realizando una evaluación de los supuestos de multicolinealidad, normalidad y homocedasticidad:

### Multicolinealidad

```{r}
vif(mod.beta)
```

### Homocedasticidad

```{r}
bptest(mod.beta)
```

### Normalidad

```{r}
e1 <- mod.beta$residuals  
shapiro.test(e1) ; lillie.test(e1)
```

Por consiguiente, al cumplirse los supuestos de normalidad y homocedasticidad hacemos la re evaluación de la significancia de los coeficientes, haciendo el re ajuste del modelo, obteniendo de este modo el siguiente modelo final.

```{r}
mod.beta1 = betareg::betareg(HISaveP ~ PopChng + ClgGrad14 + Pov200P + COIave                  
                             , data = datosmod1) 
summary(mod.beta1)
```

Verificando y haciendo la re evaluación de supuestos, obtenemos que se cumplen en su mayoría a excepción de la autocorrelación, punto que trataremos más adelante con el ajuste de un Modelo de Regresión Espacial.

### Multicolinealidad

```{r}
vif(mod.beta1)
```

### Normalidad

```{r}
e2 <- mod.beta1$residuals  
shapiro.test(e2) ;lillie.test(e2)
```

### Homocedasticidad

```{r}
bptest(mod.beta1)
```

### Autocorrelación

```{r}
dwtest(mod.beta1)
```

Por lo tanto podemos observar que el modelo auxiliar definitivo corresponde a:

$$
Y_i \sim Beta(\mu_i, \phi)
$$

$$
logit(\mu_i) =  -1.076 - 9.178e^{-3}PopChng - 1.231e^{-5}ClgGrad14 + 1.722e^{-2}Pov200P - 1.925e^{-1}COIave 
$$

## Matriz W e Indice de Moran I

Para encontrar la matriz de pesos espaciales $W$, se hizo uso del indice de moran. De esta forma el procedimiento correspondia a:

1.  Subir el .*shp* de los datos y realizar las modificaciones necesarias.

    ```{r}
    #| message: false
    #| warning: false
    #| results: hide
    ComChicago = sf::read_sf("C:/Users/laura/Downloads/comarea/ComArea_ACS14_f.shp")
    ComChicago = st_transform(ComChicago,CRS("+init=epsg:21897"))

    ComChicago$HISaveP <- ComChicago$HISave/100

    coords <- st_coordinates(st_centroid(ComChicago))
    xy0 = coords
    trinb=tri2nb(xy0)
    ```

2.  Calcular la matriz $W$ por distintos criterios (Torre, Reina, Vecinos) para la variable de interés.

    ```{r}
    #| message: false
    #| warning: false
    #| results: hide
    #:: Criterio Torre
    rook_nb_b=nb2listw(poly2nb(ComChicago,queen=FALSE), style="B",zero.policy = TRUE)
    rook_nb_w=nb2listw(poly2nb(ComChicago,queen=FALSE), style="W",zero.policy = TRUE)

    #:: Criterio Reina
    queen_nb_b=nb2listw(poly2nb(ComChicago,queen=TRUE), style="B",zero.policy = TRUE)
    queen_nb_w=nb2listw(poly2nb(ComChicago,queen=TRUE), style="W",zero.policy = TRUE)

    #:: Criterio Vecinos
    tri_nb_b=nb2listw(tri2nb(xy0), style="B",zero.policy = TRUE)
    tri_nb_w=nb2listw(tri2nb(xy0), style="W",zero.policy = TRUE)

    soi_nb_b=nb2listw(graph2nb(soi.graph(trinb,xy0)), style="B",zero.policy = TRUE)
    soi_nb_w=nb2listw(graph2nb(soi.graph(trinb,xy0)), style="W",zero.policy = TRUE)

    relative_nb_b=nb2listw(graph2nb(relativeneigh(xy0), sym=TRUE), style="B",zero.policy = TRUE)
    relative_nb_w=nb2listw(graph2nb(relativeneigh(xy0), sym=TRUE), style="W",zero.policy = TRUE)

    gabriel_nb_b=nb2listw(graph2nb(gabrielneigh(xy0), sym=TRUE), style="B",zero.policy = TRUE)
    gabriel_nb_w=nb2listw(graph2nb(gabrielneigh(xy0), sym=TRUE), style="W",zero.policy = TRUE)

    knn1_nb_b=nb2listw(knn2nb(knearneigh(xy0, k = 1)), style="B",zero.policy = TRUE)
    knn1_nb_w=nb2listw(knn2nb(knearneigh(xy0, k = 1)), style="W",zero.policy = TRUE)
    knn2_nb_b=nb2listw(knn2nb(knearneigh(xy0, k = 2)), style="B",zero.policy = TRUE)
    knn2_nb_w=nb2listw(knn2nb(knearneigh(xy0, k = 2)), style="W",zero.policy = TRUE)
    knn3_nb_b=nb2listw(knn2nb(knearneigh(xy0, k = 3)), style="B",zero.policy = TRUE)
    knn3_nb_w=nb2listw(knn2nb(knearneigh(xy0, k = 3)), style="W",zero.policy = TRUE)
    knn4_nb_b=nb2listw(knn2nb(knearneigh(xy0, k = 4)), style="B",zero.policy = TRUE)
    knn4_nb_w=nb2listw(knn2nb(knearneigh(xy0, k = 4)), style="W",zero.policy = TRUE)
    ```

3.  Realizar la prueba de Moran y seleccionar la de menor $valor-p$.

    ```{r}
    #| message: false
    #| warning: false
    #| results: hide
    mat=list("Torre_B" = rook_nb_b,"Torre_W" = rook_nb_w,
             "Reina_B" = queen_nb_b,"Reina_W" = queen_nb_w,
             "Tri_B" = tri_nb_b,"Tri_W" = tri_nb_w,
             "Soi_B" = soi_nb_b, "Soi_W" = soi_nb_w,
             "Gabriel_B" = gabriel_nb_b,"Gabriel_W" = gabriel_nb_w,
             "Relative_B" = relative_nb_b,"Relative_W" = relative_nb_w,
             "knn1_B" = knn1_nb_b,"knn1_W" = knn1_nb_w,
             "knn2_B" = knn2_nb_b,"knn2_W" = knn2_nb_w,
             "knn3_B" = knn3_nb_b, "knn3_W" = knn3_nb_w,
             "knn4_B" = knn4_nb_b, "knn4_W" = knn4_nb_w)

    aux=numeric(0)
    for(i in 1:length(mat)){
      aux[i]=moran.test(ComChicago$HISaveP, mat[[i]], alternative="two.sided")$p.value
    }
    IMtest = moran.test(ComChicago$HISaveP, mat[[which.min(aux)]], alternative="two.sided")
    ```

De modo que la matriz $W$ con menor $valor-p$ es:

```{r}
cat("La matriz W seleccionada es", names(mat)[which.min(aux)], 
    "con un pvalor de", IMtest$p.value)
```
